【裁判字號】    89,判,409
【裁判日期】    890218
【裁判案由】    營利事業所得稅
【裁判全文】
行  政  法  院  判  決                            八十九年度判字第四○九號
    原      告  鉅明精密鑄造股份有限公司
    代  表  人  甲○○
    被      告  財政部臺灣省南區國稅局
右當事人間因營利事業所得稅事件，原告不服行政院中華民國八十七年十一月二十三
日台八七訴字第五七四七三號再訴願決定，提起行政訴訟。本院判決如左︰
    主  文
原告之訴駁回。
    事  實
緣原告民國八十三年度營利事業所得稅結算申報，列報全年所得額新台幣（下同）四
八、三七二、一六四元，被告核定全年所得額為五四、七一九、五九八元。原告不服
，就利息支出、其他損失、國外分支機構虧損及投資抵減稅額部分，申經復查結果，
除准予追認非營業損失之商品盤損三五、七七四元，國外分支機構虧損四、四一四、
九三一元外，其餘未准變更。原告就利息支出、其他損失及投資抵減稅額部分不服，
向財政部提起訴願。該部訴願決定將原處分關於利息支出部分撤銷，由原處分機關另
為處分，其餘訴願駁回。原告復就該三部分提出再訴願均遭駁回。茲就其他損失及提
資抵減稅額部分提起行政訴訟，摘兩造訴辯意旨於次：
原告起訴意旨略謂︰一、關於其他損失部分：原告因生產高爾夫球具需有場地供打擊
試驗乃向高雄縣大寮鄉公所承租該河川地用以檢驗及測試新產品，依其性質，雖無
及損失，然無法否認其確為權利使用之無形資產。原告依其取得成本並按營利事業所
得稅查核準則中規定之最高年限計算攤提金額，於法自無不合。若僅因帳列其他損失
即否准認列，顯然有違營利事業所得稅查核準則第六十五條「費用及損失，其列支出
科目混雜者，應按其性質分別查核」之規定，亦不符實質課稅原則。二、關於研究發
展費用及建立國際品牌形象支出適用投資抵減稅款部分：(一)按公司研究與發展人才培
訓及建立國際品牌形象支出適用投資抵減辦法（下稱投資抵減辦法）第二條規定：「
本辦法所稱研究與發展之支出，包括公司為研究新產品、改進生產技術、改進提供勞
務技術及改善製程所支出之左列費用：一研究發展單位專業研究人員之薪資。．．．
三供研究發展單位用消耗器材、原材料及樣品之費用。四專供研究發展單位研究用儀
器設備或工具性及專業性應用軟體成本。五專供研究發展單位用建築物之折舊費用或
租金．．．。」查原告係經營高爾夫球桿頭、船用五金機器零件等各項金屬製品之製
造加工裝配買賣業務及高爾夫球棒（桿、柄、頭）之裝配及買賣等為主要業務，近年
來為因應國際經濟發展，提昇競爭力，對產品之研發、設計、測試更是不遺餘力，並
設有專門研究發展部門，此有公司組織圖、研發部門位置配置圖、研究人員名冊、研
究計畫執行成果等可稽，則研發部門之專業人員薪資、消耗性器材、原材料、樣品費
等，依上揭投資抵減辦法之規定，即應准予適用投資抵減。(二)查原告已提供研發報告
，並有研發之成果可稽，亦於研發報告上補充註明耗用之材料及使用之儀器、設備，
並已提示實驗室財產名冊，研發單位配置圖，然被告及訴願決定機關未就是否有研發
事實加以查明，卻僅以原告未能提供完整進領料記錄、工作日誌及研究報告未有參與
研究之人員簽名而否准列報投資抵減，顯未審原告提示之研究成果及研發事實，即遽
下論斷，與投資抵減辦法鼓勵企業從事研究發展之立意相違，再訴願決定，遞予維持
，自亦屬率斷。(三)次按投資抵減辦法第四條規定：「本辦法所稱建立國際品牌形象之
支出，指公司在國際市場為推廣其自創並依法向經濟部中央標準局請准註冊之商標或
服務標章所需之費用。前項費用之範圍尚包括為開發新產品而從事國際市場調查之費
用及為推廣自創之註冊商標或服務標章而參加國際組織、國際會議或國際商展之費用
在內。」依其立意係政府為提升產業升級，獎勵廠商將自己產品推廣至國際市場而設
。查原告為建立國際品牌形象，達到企業國際化的目標，已分別在日本、德國及美國
設立分公司或子公司，且原告亦曾依法向經濟部中央標準局請准註冊商標，派人赴海
外推廣自創之註冊商標，參加國際商展，並已提供參展之相關證明供核，並非如被告
及訴願決定機關所稱僅就日本、美國現有高爾夫球具產品之市場考察分析報告，顯未
審酌事實，即出於率斷，自難謂於法有合，再訴願決定，遞予維持，自亦屬率斷。三
、綜上所陳，懇請惠予撤銷原處分、復查決定、訴願決定及再訴願決定，以維原告權
益。
被告答辯意旨略謂︰一、關於其他損失部分：(一)按「營利事業之遞延資產及無形資產
，一律按年依率提列耗竭及攤折不得間斷其未提示者，應於應提列之年度調整補列。
」又「一公會會員及不屬於以上各條之費用，皆為其他費用或損失．．．三其他費用
或損失之原始憑證，除應取得確實證明文件者外，為統一發票或普通收據。」分別為
營利事業所得稅查核準則第九十六條第八項及第一百零三條第一、三項所明定。(二)本
件原告本期申報其他損失五、八六三、○七四元，其中列報購置高雄縣大寮鄉○○段
潮州寮小段河川地攤銷三○九、七三四元，經被告核定以系爭河川地係以股東名義購
置，未能取得所有權，亦未能提示河川地所有權或主管機關許可證明文件，而否准認
列。原告不服，以河川地使用權係屬權利使用之無形資產，故以其取得成本按十五年
攤銷三○九、七三四元，申請復查結果，以系爭河川公地使用權既係股東以個人名義
購置，與前揭無形資產提列「攤銷」定義不符，並無及損失等由，駁回其復查之申
請。(三)查系爭河川地使用權，如前揭既係股東張簡輝龍以個人名義取得，依其性質研
判，與前揭無形資產提列「攤銷」定義不符，原告無及損失可言，並非如原告所稱
被告僅因帳列其他損失即否准認列，即無及損失，應無有違營利事業所得稅查核準
則第六十五條費用及損失，其列支科目混雜者，應按其性質分別查核之規定，本部分
行政訴訟所稱，核不足採。二、關於研究發展費用及建立國際品牌形象支出適用投資
抵減稅額部分：(一)按為促進產業升級需要，公司得在投資於研究與發展、人材培訓及
建立國際品牌形象之支出項下支出金額百分之五至百分之二十限度內，抵減當年度應
納營利事業所得稅額，當年度不足抵減時，得在以後四年度內抵減之，為促進產業升
級條例第六條第一項第三款所明定。又「本辦法所稱研究發展之支出，包括公司為研
究新產品、改進生產技術、改進提供勞務技術及改善製程所支出之左列費用：一研究
發展單位專業研究人員之薪資。二生產單位改進生產技術或提供勞務技術之費用。三
供研究發展單位研究用消耗性器材、原材料及樣品之費用。四專供研究發展單位研究
用儀器設備或工具性及專業性應用軟體之購置成本。五專供研究發展單位用建築物之
折舊費用或租金。六專為研究發展購買之專利權、專用技術及著作權之當年度攤折費
用。但按產品生產或銷售數量、金額支付一定比例之價款或定期支付一定金額之價款
不包括在內。七委託國內大專院校或研究機構或聘請國內大專院校教授或研究機構研
究人員之費用。八其他經中央目的事業主管機關及財政部專案認定屬研究與發展之支
出。」「本辦法所稱建立國際品牌形象之支出，指公司在國際市場為推廣其自創並依
法向經濟部中央標準局請准註冊之商標或服務標章所需之費用。前項費用之範圍，包
括為開發新產品而從事國際市場調查之費用及為推廣自創之註冊商標或服務標章而參
加國際組織或國際商展之費用在內。」「公司投資於本辦法第二條所稱研究與發展之
支出，在同一課稅年度內支出總金額達新臺幣三百萬元者或達營業收入淨額百分之二
以上者，得按百分之十五抵減當年度應納營利事業所得稅額；支出總金額達新台幣三
百萬元且超過該年度營業收入淨額百分之三；其超過部分得按百分之二十抵減當年度
應納營利事業所得稅額，當年度應納營利事業所得稅額不足抵減者，得在以後四年度
應納營利事業所得稅額中抵減之。」「公司投資於本辦法第四條所稱建立國際品牌形
象之支出，在同一課稅年度內支出總金額達新台幣三百萬元者，得按百分之十抵減當
年度應納營利事業所得稅額。」「公司依本辦法規定投資於研究與發展、人才培訓及
建立國際品牌形象之支出，應於辦理當年度營利事業所得稅結算申報時依規定格式填
報，並依左列規定檢附有關證明文件，送請公司所在地之稅捐稽徵機關核定其數額。
一研究與發展支出：(一)公司之組織系統圖及研究人員名冊(二)當年度購置專供研究與發
展之儀器設備或工具性及專業性應用軟體清單(三)研究與發展單位配置圖及其使用面積
占建築物總面積之比率說明書。(四)購置專利權、專用技術、著作權之契約或證明文件
及其攤折計算表。(五)研究計畫及記錄或報告。(六)其他有關證明文件。二人才培訓支出
：(一)人才培訓計畫。(二)培訓人才名冊及執行情形。(三)其他有關證明文件。三建立國際
品牌形象支出：(一)經經濟部中央標準局註冊之證明文件(二)國際品牌推廣計畫及執行情
形(三)其他有關證明文件。」為行為時股份有限公司研究與發展人才培訓及建立國際品
牌形象支出適用投資抵減辦法（以下簡稱投資抵減辦法）第二條、第四條第一項、第
二項、第五條、第七條前段及第九條所規定。(二)本部分原告本期申報投資抵減稅額共
計四、○二○、九六二元，其中「研究與發展支出」項目申報一四、四二八、九八五
元（包括研究發展單位專業研究人員薪資七、七九三、○七一元，供研究發展單位研
究用消耗性器材、原材料及樣品之費用五、八四二、四一六元、專業研究發展單位研
究用儀器設備或工具性及專業性應用軟體之購置成本四七七、八○一元暨專供研究發
展單位用建築物之折舊費用或租金三一五、六九七元等四項目），抵減稅額二、一八
五、九八二元，原核定以其提示研究報告十六項目，僅部分項次（第一、二、十、十
一項）有研究人員簽名，其餘均無人員簽名，又未提示工作日誌，無法認定是否專業
研究人員，且研究報告未註明有領用消耗性器材、原材料及樣品，亦無註明使用儀器
設備或工具，乃全數否准抵減。又「建立國際品牌形象支出」項目申報三、三五四、
一九○元，抵減稅額三三五、四一九元。原核定以其出差報告非為開發新產品而從事
國際市場調查，亦非為推廣自創之註冊商標，而參加國際會議、商展之費用，亦全數
否准抵減。(三)經查「研究發展單位」係指專門從事為研究新產品、改進生產技術、改
進提供勞務技術及改善製程之研究單位。而「專業研究人員」係指配置該事業研究發
展部門，專門從事研究發展工作之人員，系爭研究發展支出，業經被告查明原告僅提
示「新發泡材質研發」等十六項目研發報告，惟上開報告未包括研究項目平時耗用原
材料、消耗性器材及樣品之完整進領料記錄，亦未註明專供研究發展單位使用之儀器
設備或工具，致無法與相關之研究發展記錄相勾稽，又未提示工作日誌致無法認定是
否屬專業研究人員，且研究報告大都未由參與研究之人員簽名（僅第一、二、十及十
一項有簽名）；至專供研究發展單位用建築物之折舊費用三一五、六九七元，原告亦
未提示研究發展單位使用面積占建築物總面積之比率說明書等資料供核。依原告檢附
研究報告，尚難認定有研究發展事實，被告否准抵減稅額並無不合。另「建立國際品
牌形象支出」項下列報「為開發新產品而從事國際市場調查之費用」三、三五四、一
九○元，依據其檢附八十三年度國際品牌推廣計畫執行報告記錄，其十項出差執行報
告內容多就日本、美國現有高爾夫球具產品之市場考察分析報告，並非為開發新產品
而從事國際市場調查，且原告亦未再提示其他相關有利事證，被告依前揭投資抵減辦
法規定，否准認列，尚無違誤。原告仍執前詞爭執，殊不足採。其訴訟顯無理由，請
駁回其訴，以維稅政。
    理  由
一、其他損失部分：按「營利事業之遞耗資產及無形資產，一律按年依率提列耗竭及
攤折不得間斷，其未提列者，應於應提列之年度調整補列。」「其他費用或損失之原
始憑證，除應取得確實證明文件者外，為統一發票或普通收據。」為行為時營利事業
所得稅查核準則（下稱查核準則）第九十六條第八款及第一百零三條第三款所明定。
本件原告本期申報其他損失五、八六三、○七四元，其中列報購置高雄縣大寮鄉○○
段潮州寮小段河川地攤銷三○九、七三四元。原核定以系爭河川地係原告股東名義購
置，未能取得所得權，亦未能提示河川地所有權或主管機關許可證明文件，而否准認
列。原告不服，以河川地使用權係屬權利使用之無形資產，故以其取得成本按十五年
攤銷三○九、七三四元云云，申經復查結果，以系爭河川公地使用權既係股東以個人
名義購置，與前揭無形資產提列「攤銷」定義不符，亦無及損失等由，駁回其復查
之申請。原告循序提起行政訴訟主張，原告因生產高爾夫球具需有場地供打擊試驗乃
向高雄縣大寮鄉公所承租該河川地用以檢驗及測試新產品，依其性質雖無及損失然
無法否認其確為權利使用之無形資產，原告並依其取得成本並按查核準則規定之最高
年限計等攤提金額，於法自無不合，若僅用帳列其他損失即否准認列，顯然有違查核
準則第六十五條之規定，亦不符實質課稅原則云云。查系爭河川公地使用權既係股東
張簡輝龍以個人名義取得，依其性質，與前揭無形資產提列「攤銷」定義不符，亦無
及損失可言，原告謂被告僅因帳列其他損失即否准認列云云，即不足取。原告既無
損失，自無查核準則第六十五條規定之費用及損失，原告依河川地使用權取得成本按
十五年攤銷列報之其他損失三○九、七三四元，原核定及復查決定否准認列，並無違
誤，一再訴願決定遞予維持，亦無不合。原告該部分起訴非有理由。二、投資抵減稅
額部分：按為促進產業升級需要，公司得在投資於研究與發展、人才培訓及建立國際
品牌形象之支出項下支出金額百分之五至百分之二十限度內，抵減當年度應納營利事
業所得稅額；當年度不足抵減時，得在以後四年度內抵減之，為促進產業升級條例第
六條第一項第三款所明定。又「本辦法所稱研究發展之支出，包括公司為研究新產品
、改進生產技術、改進提供勞務技術及改善製程所支出之左列費用：一研究發展單位
專業研究人員之薪資。二生產單位改進生產技術或提供勞務技術之費用。三供研究發
展單位研究用消耗器材、原材料及樣品之費用。四專供研究發展單位研究用儀器設備
或工具性及專業性應用軟體之購置成本。五專供研究發展單位用建築物之折舊費用或
租金。六專為研究發展購買之專利權、專用技術及著作權之當年度攤折費用。但按產
品生產或銷售數量、金額支付一定比例之價款或定期支付一定金額之價款不包括在內
。七委託國內大專院校或研究機構或聘請國內大專院校教授或研究機構研究人員之費
用。八其他經中央目的事業主管機關及財政部專案認定屬研究與發展之支出。」「本
辦法所稱建立國際品牌形象之支出，指公司在國際市場為推廣其自創並依法向經濟部
中央標準局請准註明之商標或服務標章所需之費用。前項費用之範圍，尚包括為開發
新產品而從事國際市場調查之費用及為推廣自創之註冊商標或服務標章而參加國際組
織、國際會議或國際商展之費用在內。」「公司投資於本辦法第二條所稱研究與發展
之支出，在同一課稅年度內支出總金額達新台幣三百萬元或達營業收入淨額百分之二
以上者，得按百分之十五抵減當年度應納營利事業所得稅額；支出總金額達新台幣三
百萬元且超過該年度營業收入淨額百分之三，其超過部分得按百分之二十抵減當年度
應納營利事業所得稅額，當年度應納營利事業所得稅額不足抵減者，得在以後四年度
應納營利事業所得稅額中抵減之。」「公司投資於本辦法第四條所稱建立國際品牌形
象之支出，在同一課稅年度內支出總金額達新台幣三百萬元者，得按百分之五抵減當
年度應納營利事業所得稅額。」「公司依本辦法規定投資於研究與發展、人才培訓及
建立國際品牌形象之支出，應於辦理當年度營利事業所得稅結算申報時依規定格式填
報，並依左列規定檢附有關證明文件，送請公司所在地之稅捐稽徵機關核定其數額。
一研究與發展支出：(一)公司之組織系統圖及研究人員名冊。(二)當年度購置專供研究與
發展用之儀器設備或工具性及專業性應用軟體清單。(三)研究發展單位配置圖及其使用
面積占建築物總面積之比率說明書。(四)購置專利權、專用技術、著作權之契約或證明
文件及其攤折計算表。(五)研究計畫及記錄或報告(六)其他有關證明文件。二人才培訓支
出：(一)人才培訓計畫。(二)培訓人才名冊及執行情形。(三)其他有關證明文件。三建立國
際品牌形象支出：(一)經濟部中央標準局註冊之證明文件(二)國際品牌推廣計畫及執行情
形(三)其他有關證明文件。」為行為時投資抵減辦法第二條、第四條第一項、第二項、
第五條、第七條前段及第九條所規定。本部分原告本期申報投資抵減稅額共計四、○
二○、九六二元，其中「研究與發展支出」項目申報一四、四二八、九八五元，抵減
稅額二、一八五、九八二元。原核定以其提示研究報告十六項目，僅部分項次（第一
、二、十、十一項）有研究人員簽名，其餘均無人員簽名，又未提示工作日誌，無法
認定專業研究人員，且研究報告未註明有領用消耗性器材、原材料及樣品，亦無註明
使用儀器設備或工具，乃全數否准抵減。又「建立國際品牌形象支出」項目申報三、
三五四、一九○元，抵減稅額三三五、四一九元。原核定以其出差報告非為開發新產
品而從事國際市場調查，亦非為推廣自創之註冊商標而參加國際會議、商展之費用，
亦全數否准抵減。原告不服，主張其結算申報時已檢附研究發展支出、建立國際品牌
形象支出之相關證明文件，系爭支出係配合政府促進產業升級，並依相關規定辦理投
資抵減云云，申經復查結果，以系爭研究發展支出僅提示「新發泡材質研發」等十六
項目研發報告，惟上開報告未包括研究項目平時耗用原材料、消耗性器材及樣品之完
整進領料紀錄，亦未註明專供研究發展單位使用之儀器設備或工具致無法與相關之研
究發展記錄相勾稽，又未提示工作日註致無法認定是否屬專業研究人員，且研究報告
大都未由參與研究之人員簽名；至專供研究發展單位用建築物之折舊費用三一五、六
九七元，原告亦未提示研究發展單位使用面積占建築物總面積之比率說明書等資料供
核。依據原告檢附八十三年度國際品牌推廣計畫執行報告紀錄，其十項出差執行報告
內容多就日本、美國現有高爾夫球具產品之市場考察分析報告，並非為開發新產品而
從事國際市場調查，復查時未提示其他相關有利事證，乃未准變更。原告循序提起行
政訴訟主張略以：系爭「研究發展與支出」原告已提供研發報告，並有研發之成果可
稽，亦於研究報告補充說明耗用之材料及使用之儀器、設備，並已提示實驗室財產名
冊、研發單位配置圖，然被告及訴願決定機關未就是否有研發事實加以查明，卻僅以
原告未能提供完整進領料記錄、工作日誌及研究報告未參與研究之人員簽名而否准列
報投資抵減」又「建立國際品牌形象之支出」，原告為建立國際品牌形象，達到企業
國際化的目標，已分別於日本、德國及美國設立分公司或子公司，且原告亦曾依法向
經濟部中央標準局請准註冊商標，派人赴海外推廣自創之註冊商標，參加國際商展，
並已提供參展之相關證明供核云云。除原處分及原決定業已論者，毋庸贅述外，查依
首揭規定「研究發展單位」係指專門從事為研究新產品、改進生產技術、改進提供勞
務技術及改善製程之研究單位。而「專業研究人員」係指配置該事業研究發展部門，
專門從事研究發展工作之人員，系爭研究發展支出，業經被告查明原告僅提示「新發
泡材質研發」等十六項目研發報告，惟上開報告未包括研究項目平時耗用原材料、消
耗性器材及樣品之完整進領料記錄，亦未註明專供研究發展單位使用之儀器設備或工
具，致無法與相關之研究發展記錄勾稽，又未提示工作日誌致無法認定是否屬專業研
究人員，且研究報告大都未由參與研究之人員簽名；至專供研究發展單位用建築物之
折舊費用三一五、六九七元，原告亦未提示研究發展單位使用面積占建築物總面積之
比率說明書等資料供被告查核。依原告所檢附之研究報告，既不足據認有研究發展事
實，被告否准抵減稅額並無不合。另「建立國際品牌形象支出」項下列報「為開發新
產品而從事國際市場調查之費用」三、三五四、一九○元，依據其檢附八十三年度國
際品牌推廣計畫執行報告記錄，其十項出差執行報告內容多就日本、美國現有高爾夫
球具產品之市場考察分析報告，並非為開發新產品而從事國際市場調查，且原告亦未
再提示其他相關有利事證，被告依前揭投資抵減辦法規定，否准認列，一再訴願決定
遞予維持，均無違誤。原告該部分起訴，亦無理由。
據上論結，本件原告之訴為無理由，爰依行政訴訟法第二十六條後段，判決如主文。
中    華    民    國     八十九      年      二      月      十八       日
                    行 政 法 院 第 五 庭
                                審 判 長 評  事      廖  政  雄
                                         評  事      趙  永  康
                                         評  事      沈  水  元
                                         評  事      林  清  祥
                                         評  事      姜  仁  脩
右  正  本  證  明  與  原  本  無  異
                                         法院書記官  郭  育  玎
中    華    民    國     八十九      年      二      月      十九       日


司法院資訊處製作；財團法人民間司法改革基金會備份。
